臺灣雲林地方法院刑事判決　　　　　　　 95年度易字第202號
公　訴　人　臺灣雲林地方法院檢察署檢察官
被　　　告　丁○○
指定辯護人　許哲嘉律師
上列被告因背信案件，經檢察官提起公訴（95年度偵字第1699號
），本院判決如下：
    主      文
丁○○為他人處理事務，意圖為自己不法之利益，而為違背其任
務之行為，致生損害於本人之財產，處有期徒刑拾月。
    事實及理由
壹、犯罪事實：
    丁○○於民國91年12月13日起擔任武田營造股份有限公司（
    自92年2 月14日變更公司名稱為武田營造工程股份有限公司
    ，下稱武田公司）之董事長，負責處理武田公司之業務，應
    為武田公司及全體股東之利益，忠實執行業務並盡善良管理
    人之注意義務，竟意圖為自己不法之利益，於93年4 月26日
    ，濫用董事長之權限，持已廢止使用之「武田營造股份有限
    公司」大小章，以武田公司之名義，向國產實業建設股份有
    限公司（下稱國產公司）購買合計新臺幣（下同）171,275
    元之預伴混凝土1 批，卻用於其私人位於雲林縣斗南鎮阿丹
    里建國派出所對面之農舍工程，而違背任務，致武田公司事
    後遭國產公司追償171,275 元之債務而受有損害。
貳、認定犯罪事實所憑之證據及理由：
一、程序部分：
  (一)審判範圍之說明：
    檢察官起訴意旨原認被告涉有背信犯行，詳如上開犯罪事實
    欄所載，檢察官復於本院審判程序中，以臺灣雲林地方法院
    檢察署檢察官95年度蒞字第1847號補充理由書，及當庭陳述
    案發之時武田公司已無支付能力，且如被告丁○○辯稱其訂
    購本案預伴混凝土係用於金標企業股份有限公司（下稱金標
    公司）等情屬實，則被告假藉武田公司名義詐向國產公司員
    工乙○○訂購本案預伴混凝土，被告對國產公司尚另涉詐欺
    取財罪嫌，而認與原起訴之背信部分，有牽連犯之裁判上一
    罪關係，當庭請求擴張審理上開補充理由書所指被告詐欺部
    分之犯行，是本案審判範圍尚包含被告有無上開詐欺部分犯
    行。
  (二)證據能力部分：
    被告以外之人於審判外之陳述雖不符刑事訴訟法第159 條之
    1 至之4 等4 條之規定，而經當事人於審判程序同意作為證
    據，法院審酌該言詞陳述或書面陳述作成時之情況，認為適
    當者，亦得為證據；當事人、代理人或辯護人於法院調查證
    據時，知有刑事訴訟法第159 條第1 項不得為證據之情形，
    而未於言詞辯論終結前聲明異議者，視為有前項之同意，同
    法第159 條之5 定有明文。其立法意旨在於傳聞證據未經當
    事人之反對詰問予以核實，原則上先予排除。惟若當事人已
    放棄反對詰問權，於審判程序中表明同意該等傳聞證據可作
    為證據；或於言詞辯論終結前未聲明異議，基於尊重當事人
    對傳聞證據之處分權，及證據資料愈豐富，愈有助於真實發
    見之理念，且強化言詞辯論主義，使訴訟程序得以順暢進行
    ，上開傳聞證據亦均具有證據能力。本案被告及其辯護人於
    本院審理程序時就檢察官所提之證據，均同意作為證據（參
    本院卷第85頁、第184 頁、第238 頁），本院審酌該等文書
    作成之形式，尚無瑕疵、並與待證事實具有關聯性等情況，
    認為適當，應認得為證據，揆諸前開說明，就本案所引用之
    供述書面證據均具有證據能力。
二、實體部分（兼論被告與辯護人辯詞不足採之理由）：
    被告丁○○固坦認其自91年12月13日至93年8 月8 日擔任武
    田公司之董事長，復於93年4 月26日以武田公司董事長之名
    義向國產公司訂購預伴混凝土一批，簽約時是以武田公司的
    舊印鑑章，而訂購之預伴混凝土是用在雲林縣斗南鎮阿丹里
    建國派出所對面被告所有土地上之農舍工程，惟否認有何背
    信犯行，辯稱蓋在雲林縣斗南鎮阿丹里建國派出所對面之農
    舍非被告所有，而為金標公司所有，係金標公司委託被告代
    為採購本案預伴混凝土供工程施作（參本院卷第81頁反面）
    。然查：
  (一)上開犯罪事實，業經：
    1.證人乙○○於本院審理時證稱其為國產公司業務員，被告
      曾主動向國產公司訂購本案預伴混凝土，被告亦詢問合約
      內容應如何登載，其即在送貨現場即本案施工地點當被告
      面前將訂購單寫好交與被告，被告當場簽名但是沒有蓋大
      小章，因被告係以武田公司名義訂購本案預伴混凝土，一
      定要蓋大小章，被告約其至斗六就業輔導中心見面用印，
      因係武田公司訂購貨品，所以發票、送貨單及合約抬頭皆
      登載武田公司，但國產公司至今完全未收到付款，其也有
      向被告催討款項但被拒絕（參本院卷第134 至138 頁反面
      ），可見被告係以武田公司名義向國產公司訂購本案預伴
      混凝土。
    2.證人李豐釋於94年5 月30日在本院94年度簡上字第12號民
      事事件準備程序中亦證述93年5 月6 日的預伴混凝土簽收
      單是其簽收的，其當時不是武田公司的員工，是被告叫其
      去本案農舍施作工地現場做工，被告打電話來請其至本案
      工地現場代為簽收混凝土【臺灣雲林地方法院檢察署94年
      他字第622 號卷（下稱622 號卷）第12頁至第13頁】。告
      訴人武田公司之代理人即證人丙○○於本院審理時證稱當
      時其知道國產公司向武田公司催討貨款，而被告向武田公
      司解釋是被告自己要蓋農舍，所以被告簽了一份切結書以
      示負責（本院卷第195 頁、第198 頁），勘認被告訂購本
      案預伴混凝土係用於私人工程。
    3.被告於94年5 月30日本院94年度簡上字第12號民事事件準
      備程序中供稱其以前是武田公司負責人，於93年4 月26日
      ，其以武田公司名義向國產公司訂購預拌混凝土，貨款為
      171, 275元，用在其個人土地的工程，是其告訴國產公司
      要將所訂購的預拌混凝土送到斗南鎮阿丹里建國派出所對
      面，所訂購的預拌混凝土分別於93年4 月27日由其本人簽
      收、93年5 月6 日由其僱請之板模工人李豐釋所簽收（參
      622 號卷第10頁至第12頁）。被告於檢察官面前再供述其
      當時身分為武田公司董事長，於93年4 月26日向國產公司
      購買混凝土但沒有用在武田公司，混凝土是用在自己的農
      舍，用公司名義承作其個人農舍工程，因為當時財務有問
      題，所用的印章為公司所交給，其有在丙○○提出的切結
      書上簽名（參622 號卷第40頁至第41頁）。此外，並有被
      告所簽名之切結書1 紙在卷可稽，其內容略謂：被告向國
      產公司訂購混凝土，該訂購之工程名稱為斗南阿丹里派出
      所對面之雜項工程，該工程為被告私人農舍，並非武田公
      司之工程，與武田公司無關，收訖貨品亦為被告收訖，非
      武田公司收到該貨品，所以國產公司貨款債務與武田公司
      無關，被告為實際購買人並於訂貨單簽名，被告願意償還
      該貨款（參622 號卷第8 頁）。被告為武田公司負責人部
      分，尚有武田公司變更登記表登載被告自91年12月13日至
      93年8 月8 日擔任武田公司之董事長，為武田公司之負責
      人，（93年8 月9 日始變更登記武田公司負責人為丙○○
      ）（參622 號卷第4 頁、95年度偵字第1699號卷，下稱16
      99號卷，第5 頁至第15頁）附卷可參。被告以武田公司名
      義向國產公司訂購本案預伴混凝土，國產公司依約送貨等
      情，亦有國產公司預拌混凝土訂貨單（622 號卷第5 頁及
      本院93年度促字第9286號卷，下稱9286號卷第6 頁，兩者
      為同一張）、國產公司預拌混凝土送貨簽收單（9286號卷
      第7 頁）在卷可憑。且武田公司業經本院以93年度六簡字
      第211 號、94年度簡上第12號民事判決命其給付國產公司
      本案預伴混凝土之貨款及利息，有本院斗六簡易庭93年度
      六簡字第211 號、本院94年度簡上第12號民事判決在卷足
      徵（參622 號卷第19至25頁）。以上證據，皆足認被告身
      為武田公司董事長，以武田公司之名義向國產公司訂購上
      開預伴混凝土，卻用於其個人農舍興建工程上，而使公司
      承擔前揭購買預伴混凝土債務之損害。
  (二)被告雖辯以前詞，並舉證人甲○○於本院審理時之證述為其
    依據。而證人甲○○於本院審理時雖證稱其為金標公司負責
    人，金標公司曾施作武田公司承攬之嘉義市○○○○路段候
    車亭視覺景觀改善工程（下稱車亭工程），武田公司尚未給
    付該筆工程款債務，遂由武田公司承攬金標公司位於雲林縣
    斗南鎮阿丹里建國派出所對面之鐵皮屋整地工程，該鐵皮屋
    所坐落之土地為被告所有，建築物為金標公司所有，整地所
    需之混凝土由金標公司委託武田公司向國產公司訂購，並以
    購買混凝土之貨款用來抵銷武田公司先前因車亭工程積欠之
    債務；被告在金標公司擔任設計工作，有支領薪水，興建鐵
    皮屋時，被告亦為武田公司負責人，雙方有簽訂以上開兩件
    工程款項相抵之契約（參本院卷第139 頁至142 頁）。證人
    甲○○並於本院審理時提出(一)國產公司寄給金標公司的郵件
    封面，後附切結書1 張、掛號函件執據1 張；(二)金標公司變
    更登記表1 份兩張；(三)金標公司股東名簿1 張；(四)金標公司
    與武田公司工程合約書2 份，1 式5 張；(五)嘉義市交通局第
    1 次變更設計明細表、工程合約內容、現金支出傳票、嘉義
    市政府93年4 月8 日府交行字第0930028378號函、質物明細
    表一張；(六)武田公司與嘉義市政府工程契約書等文件以佐其
    說。（以上文件均另置於本院公文袋內存卷）。然而，本院
    基於下列理由認為被告所辯及證人甲○○所證，洵無可採：
    1.被告於本院準備程序時，始辯稱本案預伴混凝土係供金標
      公司使用：被告於94年5 月30日，在國產公司請求武田公
      司及被告給付本案預伴混凝土貨款之本院94年度簡上字第
      12號民事事件準備程序中，僅供稱其所訂購之預伴混凝土
      ，係用於其私人土地上興建工程，時隔將近8 個月，被告
      於95年3 月7 日在檢察官面前再次供明其以武田公司名義
      訂購之本案預伴混凝土，用於其私人農舍。由本案訂購預
      伴混凝土之93年4 月26日起，直至本院95年5 月29日準備
      期日，超過2 年的時間，始見被告翻易前詞，供稱訂購之
      預伴混凝土係用於金標公司所有之鐵皮屋，然觀之證人乙○○於本院審理時堅決證稱本案混凝土締約對象只有武田
      公司，被告從未向其提到金標公司，亦未要求其向金標公
      司索討貨款，且其從未看過金標公司負責人甲○○等語（
      參本院卷第135 頁及其反面），則被告何以突然在本院準
      備程序為此辯稱，實存有前後供述不一之情，又與證人乙○○之證述不符，無從遽為採信。
    2.被告供稱以武田公司名義向國產公司購買預伴混凝土係因
      有優惠，亦與證人乙○○所述不符：被告於本院準備程序
      時辯稱國產公司有向其表示可以比照營造廠之優惠，所以
      其才使用武田公司名義簽約（參本院卷第31頁）。然而，
      證人乙○○於本院審理時證稱國產公司並無營造廠訂貨會
      有優惠價格之規定，其與被告會談過程中，並無向被告提
      到可以比照營造廠給予優惠的價格，當初被告以武田公司
      名義與國產公司訂約時，國產公司沒有特別的優惠給武田
      公司；購買價格的差別只在距離遠近及數量，公司與個人
      是否會影響，在生意上是很難講，因為熟不熟也會有影響
      ，經常訂貨者，國產公司會給予優惠；國產公司斗南廠與
      武田公司僅有本案之交易（參本院卷第138 頁、第137 頁
      、第134 頁反面、第136 頁）。對照證人丙○○即武田公
      司現任負責人於本院審理時亦證述沒有向國產公司叫過預
      伴混凝土（參本院卷第199 頁），則買賣價格有無優待，
      衡情以經手交易之賣方最為清楚，是證人乙○○於本院審
      理時之證述應屬實在，被告辯稱以武田公司名義訂購預伴
      混凝土可取得較優惠之價格云云，顯與事實有違，殊無可
      採。
    3.被告辯以其有向國產公司要求發票以金標公司名義開立本
      案預伴混凝土發票，乃進入訴訟階段之後事，不足為被告
      有利之認定：被告於本院準備程序時執其有跟國產公司表
      示開發票要開金標公司等詞為辯（參本院卷第31頁）。然
      而，證人乙○○於本院審理時證稱其在簽約之前，就很明
      確向被告表明說要用什麼公司的名義來買，因為國產公司
      要交易對象之身分明確，後來在民事訴訟中，被告才表明
      要更改名稱，其沒有依照被告要求更改發票抬頭，仍依當
      時訂約抬頭開立發票（參本院卷第136 頁反面至第137 頁
      ），參之本案國產公司就本案預伴混凝土所開立之發票2
      紙，買受人皆登載「武田營造工程股份有限公司」，而非
      被告所指之金標公司，顯見被告執此為辯，再與事實相背
      ，難信為真實。
    4.被告對於為何以武田公司名義購買預伴混凝土，與證人甲○○所述亦有不同：被告於本院95年5 月29日準備程序中
      供稱當時國產公司告知其可以比照營造廠的優惠，所以其
      才使用武田公司名義簽約購買預伴混凝土（參本院卷第31
      頁）。惟證人甲○○卻於本院審理時證稱以武田公司名義
      向國產公司訂購預伴混凝土，係用以抵償武田公司先前積
      欠金標公司之債務，有如前述。則被告與證人甲○○兩人
      所言亦有所出入，實難據以採信被告辯解為真。
    5.證人甲○○證述武田公司將所承攬之車亭工程轉包予金標
      公司一事，顯屬虛偽：
      (1)車亭工程締約對象未見金標公司：車亭工程之締約當事
        人為嘉義市政府及武田公司，有嘉義市政府工程契約書
        1 本在卷可考（參本院公文封內），遍觀全本契約書內
        容，未見登載有何轉包或分包予金標公司之註記。
      (2)車亭工程之工程款支付對象亦非金標公司：證人甲○○
        陳稱關於車亭工程全部帳款是由金標公司請領，並提出
        嘉義市政府93年4 月8 日府交行字第0930028378號函為
        證（參本院公文封內）。然遍觀該函內容，僅略為嘉義
        市政府檢送武田公司承包該市車亭工程之工程尾款支票
        與法務部行政執行署嘉義行政執行處，與工程款是否由
        金標公司請領一事無關，況該函文之副本行文對象乃武
        田公司，完全未提及金標公司。
      (3)車亭工程禁止轉包：證人甲○○於本院審理時證述車亭
        工程合約皆由武田公司轉包給金標公司施作，全部由金
        標公司統包，未交由其他工程行施作（參本院卷第189
        頁）。惟徵之嘉義市政府工程契約書第12條第15款第1
        目前段約定「廠商不得將契約轉包」，可見車亭工程已
        有明文約定廠商不得有何轉包行為。證人丙○○證稱車
        亭工程合約係由被告締結，顯見被告知悉上開不得轉包
        之約定，另依證人丙○○之證述，武田公司一直有小包
        合作承作工程。證人丙○○之證述應與常情相符，而屬
        實情，在以上情況下，被告實無理由甘冒違約之不利益
        ，而將工程全部轉由金標公司承包施作。
      (4)證人甲○○無法提出轉包契約：證人甲○○於本院審理
        時經檢察官詰問就車亭工程轉包事項有無合約書一事，
        先答稱金標公司僅有與被告口頭約定，如果金標公司承
        包該工程有利潤的時候，雙方再來談云云。經審判長命
        其針對檢察官問題回答時，證人甲○○復稱「那個，那
        個…，好像那時候有擬一個草案，但現在那麼久了，我
        忘記了。」（參本院卷第137 頁）可見證人甲○○就金
        標公司與武田公司有無訂立車亭工程轉包契約一事，先
        稱有口頭約定有利潤再談，後稱有訂草約，再稱忘記，
        其證詞內容於瞬間轉換3 次，不僅內容矛盾且係刻意迴
        避實情。證人甲○○另於本院審理時證述車亭工程之承
        攬總價金為3,660,000 元，復經追加工程款為3,981,84
        8 元；金標公司有與武田公司以外的其他公司轉包一些
        很小的案子，都是做人家的小包，金額差不多一百多萬
        ，三、四十萬也有；三百多萬車亭工程，都是由金標公
        司施作（參本院卷第182 頁、第187 頁及其反面）。由
        上可見，本案乃金標公司最大宗承攬案件，為日後工程
        施作及工程款請款之順利，衡情應有書面合約規範雙方
        權利義務，確保金標公司債權，反之武田公司若未施作
        車亭工程不僅無法獲取工程款之利潤，且仍有營業稅之
        負擔，為保住武田公司之利益，雙方更須以書面言明，
        以求慎重有憑，然金標公司、武田公司均一反常態，未
        訂立任何書面合約，雙方口頭約定究竟內容為何，亦未
        見自稱金標公司負責人之甲○○提出清楚說明，實難相
        信有此工程轉包事實之存在。
      (5)武田公司承攬車亭工程未轉包予金標公司：證人丙○○
        於本院審理時證稱其於武田公司承包車亭工程時，為該
        公司負責人，當時該工程沒有轉包給金標公司，因轉包
        必須有合約書，而且依照市政府合約規定，本工程亦不
        能轉包，武田公司是直接向嘉義市政府承包，並無轉包
        予金標公司，武田公司的工程不論轉包或分包都必須有
        合約，否則無付款之依據，車亭工程沒有轉包金標公司
        的合約（參本院卷第192 頁及其反面、第194 頁、第19
        5 頁）。而車亭工程締約當時即91年9 月18日，武田公
        司負責人為丙○○，車亭工程合約書立契約人之負責人
        欄亦為丙○○等情，有武田公司變更登記表、嘉義市政
        府工程契約書1 本在卷可證（參1699號卷、該契約書第
        20頁）。若武田公司確有將三百餘萬之工程，完全性地
        轉包予金標公司，何以締約當時之負責人丙○○會對此
        事一概不知。因此，證人丙○○此部分之證詞應屬可信
        。
      (6)證人甲○○所提出之嘉義市政府工程契約書，為契約之
        原本，然而，證人甲○○所述金標公司係轉包車亭工程
        ，屬下游廠商，為何卻會有武田公司與嘉義市政府簽立
        上開工程契約書之原本，對照證人丙○○於本院審理時
        證述車亭工程施作當時，其指派被告為當時專案經理，
        委託被告拿武田公司印章及其私章前往締約等語（本院
        卷第192 頁反面），可見被告負責車亭工程契約之締結
        ，進而取得該工程合約書之原本，再將之轉交與證人甲○○，於本院審理時提出用以虛偽陳述轉包工程等情，
        顯認被告與證人甲○○間存有勾串證詞之事實。
      (7)以上諸點，均足明證人甲○○證述金標公司有自武田公
        司轉包承作車亭工程云云，顯屬附和被告之詞，無從採
        信。
    6.證人甲○○另證稱金標公司與武田公司間有債務互抵契約
      乙事，此合約係武田公司承攬金標公司鐵皮屋雜項工程，
      而付款方式係因為金標公司向武田公司承包車亭工程，武
      田公司積欠金標公司工程款，所以金標公司以此契約相抵
      債務（參本院卷第181 頁反面），並提出工程合約書2 份
      （參本院公文封內）。惟：
      (1)觀之其所提出之工程合約書2 份內容相同，字跡均為影
        印而來，再於合約書上蓋以印文，皆非當事人直接以筆
        書寫而成之原本。證人甲○○卻於本院審理時證述，其
        所提出之工程合約書係於93年4 月19日，在雲林縣雲林
        路3 段647 巷12號簽訂的，當時僅有其與被告在場，合
        約書都是丁○○寫的，字都是丁○○的，合約書上的章
        ，是當天寫完當天蓋，卷內的合約書就是原本，這份是
        丁○○直接用筆寫在上面然後再蓋紅色印章（參本院卷
        第185 頁至第186 頁），然此與前述其所提出之合約書
        皆為影印本而非手寫本之事實相違。
      (2)另就合約書係製作幾份，證人甲○○於本院審理時先證
        稱當初合約書就是1 份而已，其當時拿是拿這1 份（參
        本院卷第185 頁反面），復改稱當天應該有簽兩份（參
        本院卷第186 頁）。又其於本院審理時本可就此工程合
        約書之製作過程侃侃而談，惟經檢察官詰問「在確認一
        下，你的意思是說這份是丁○○直接用筆寫在上面然後
        再蓋紅色印章？」證人甲○○隨即答稱「對啊。」但再
        經詰問「所以你這份合約書並不是影印再蓋印章的，是
        否是這個意思？」證人甲○○卻回稱「當時、當時…，
        因為時間也很久了，稍微有點模糊了。」短時間內，對
        於前後2 個內容相同之問題，卻可以在回答態度如此迥
        異，證人甲○○之證述真實性，實令人懷疑。
      (3)證人丙○○於本院審理時證述武田公司的大小章，正印
        一付，不給外面的，另外還有副印，被告有保管兩付副
        印，一個刻「武田營造工程股份有限公司」，一個是「
        武田營造股份有限公司」，因為92年11月5 日武田公司
        名稱由「武田營造股份有限公司」改為「武田營造工程
        股份有限公司」，被告表示其擔任董事長，需要有印章
        ，所以被告就拿去，被告是借副印的印章。（參本院卷
        第193 頁反面）。而被告於本院審理時自承其就本案混
        凝土訂貨單上，曾與證人乙○○在斗六市就業導中心蓋
        武田公司大小章等語（參本院卷第138 頁反面），衡諸
        被告確實擔任武田公司董事長，已為上述，且亦曾使用
        過武田公司印章，則被告應有取得武田公司大小章機會
        ，而可以在任何時候皆可使用武田公司之大小章，因此
        ，就證人甲○○所提出之工程合約書，是否一定就是在
        93年4 月19日所訂立，而非事後簽署，實存有疑。
      (4)詳閱被告於本院歷次準備程序及審判程序中之簽名可以
        發現，被告簽名已有改變。首先，於本院95年5 月18日
        、95年5 月29日、95年6 月26日、95年7 月20日準備程
        序筆錄、於檢察官面前之訊問筆錄及本案預伴混凝土訂
        貨單之簽名，字跡較類似草書形式（參本院卷第24頁、
        第32頁、第73頁反面、第82頁反面及622 號卷第5 頁上
        簽名）。於本院95年9 月26日準備程序筆錄上（參本院
        卷第97頁），被告之簽名，除「歐」乙字尚與之前簽名
        相似，其餘2 字已與先前簽名不同。至本院95年12月27
        日審理時，經審判長命被告簽名10次（參本院卷第220
        頁），可發現被告於此之簽名，較為工整，與如前述類
        似草書字體之簽名完全不同，反而與工程合約書上之簽
        名相似。則觀之被告較早前之簽名，卻與證人甲○○自
        稱於93年4 月19日，由被告親筆書寫製作而成之工程合
        約書上簽名字跡不同，反而與被告於本院95年12月27日
        審理時之簽名卻與該工程合約書簽名相似。由此，著實
        無法使本院相信證人甲○○所提出之工程合約書係於先
        前即93年4 月19日所製作，反而很有可能係於近日始行
        偽造簽訂完畢。
      (5)因此證人甲○○之證述，雖提出工程合約書為佐，然而
        ，本院既已認定武田公司與金標公司間並無車亭工程轉
        包契約之存在，同前所論，而該工程合約書亦無法令本
        院相信其內容屬實，反而存在以上種種不合理之情，則
        證人甲○○所證及其所提出之工程合約書，既無從認定
        為真實，自不能佐證被告與辯護人所辯可採。
    7.證人甲○○所提出國產公司寄給金標公司的郵件封面，後
      附切結書一張、掛號函件執據1 張，亦無從為對被告有利
      之認定：
      (1)證人甲○○於本審理時證述因乙○○反應找不到武田公
        司付帳，所以被告請乙○○與金標公司聯繫，由金標公
        司付款，後來其即向乙○○表示由金標公司付款，乙○○表示要改發票為金標公司，要金標公司寫切結書，寫
        了三點，第一點為何要更改，第二點如果稅務上有任何
        的問題與公司無關，第三點就是在法律上有任何的問題
        與公司無關，這皆記載於所庭呈之信封上面，其將切結
        書寫好，還有經過被告看過以後，其才把該紙切結書寄
        與乙○○，所庭呈之93年5 月7 日切結書內容全部包括
        簽名皆為其所寫，庭呈之信封為國產公司寄給金標公司
        ，內容為本案混擬土的帳單，帳單其已經送給武田公司
        （參本院卷第184 頁反面至185 頁）。
      (2)惟觀之證人甲○○所提出之前揭文件，為信封影本，信
        封影本上登載著寄件人為國產公司，收件人為金標公司
        ，信封內裝何文件，無從判知。此外，掛號函件執據影
        本，僅可證明郵件遞送，無法證明郵件內容為何，而且
        該執據之編號為00000000000000000000號，與該紙信封
        套背面之掛號函件編號00000000000000000000號完全不
        同，該掛號函件執據顯與信封所示信件無關。
      (3)證人甲○○提出之信封套所登載之收件人為金標公司，
        已如上述，則若證人甲○○欲證明確有向國產公司請求
        更改本案混凝土之買受人名稱，而將其所提出之切結書
        寄與證人乙○○，自應提出收件人為國產公司之信封，
        但於本院審理時，卻提出收件人為金標公司之信封，實
        讓本院無從相信證人甲○○所述為真。
      (4)證人乙○○於本院審理時證稱其對於證人甲○○所提出
        之93年5 月7 日切結書有印象，此為國產公司要對武田
        公司法律訴訟時，被告表明希望更改發票的抬頭，被告
        才寄這張切結書要全部更改名稱。足認證人甲○○所庭
        呈之切結書1 紙，係在國產公司與武田公司就混凝土訂
        購契約簽訂之後，因武田公司未付貨款，國產公司求債
        無門將行訴訟，被告始表示要更改買受人，免除武田公
        司債務，該切結書無從據以推論被告係以金標公司名義
        或受金標公司委託購買本案混凝土。
      (5)綜上所述，證人甲○○所提出前揭文件，無法佐證其所
        述為實在。
    8.證人甲○○所提之金標公司變更登記表、金標公司股東名
      簿、嘉義市交通局第1 次變更設計明細表、工程合約內容
      、現金支出傳票、質物明細表1 張等文件，難認與本案有
      何關聯性：
      (1)證人甲○○所提出之金標公司變更登記表、金標公司股
        東名簿，僅得證明其確為金標公司登記有案之負責人而
        已；工程合約內容1 紙，係翻印上述嘉義市政府工程合
        約書之內容；嘉義市交通局第1 次變更設計明細表，僅
        表明車亭工程之總工程款有所變更，皆與本案混凝土是
        否確係金標公司用以抵償武田公司所積欠之工程款無何
        重要關聯。
      (2)證人甲○○提出現金支出傳票，並證述此係因當時武田
        公司標得車亭工程，武田公司將之轉包予金標公司施作
        ，被告向其表示武田公司需要一些費用，要求金標公司
        送錢過去給武田公司以支付一些費用，由丙○○及武田
        公司職員的1 名小姐簽收該筆款項云云（參本院卷第18
        2 頁反面至第183 頁）。然而，證人丙○○否認上開現
        金支出傳票由其或武田公司職員所簽收，其並於本院審
        理時證述車亭工程的發票稅，係由武田公司支付，並沒
        有轉包金標公司，當然金標公司就沒有付這筆錢，金標
        公司沒有必要將發票稅的錢付與武田公司，其不清楚前
        揭現金支出傳票由何而來，上面的「黃」字百分之百不
        是其所簽，至於上面所寫武田公司發票稅，是什麼發票
        稅，要請證人甲○○解釋清楚（參本院卷第194 頁）。
        對照證人丙○○於本院審理時所簽之10次署名（參本院
        卷第219 頁），確與前揭現金傳票上之「黃」字跡不同
        ，自難僅憑證人甲○○片面之詞，即論斷金標公司因轉
        包車亭工程而向武田公司支付發票稅。
      (3)證人甲○○提出之質物明細表1 紙，並於本院審理時證
        稱因為武田公司將車亭工程轉包與金標公司，所以金標
        公司對於一些履約保證金等費用都要先付給銀行，就是
        以其所提出之工程合約書第4 條定期存單支付，其中如
        質物明細表所列遭執行的1 張定期存款，本是武田公司
        須返還，但因武田公司欠稅被查扣，所以就以此張定期
        存款91,500元抵償武田公司積欠金標公司之債務（參本
        院卷第183 頁反面及第184 頁）。但是，基於以下理由
        ，本院認為該紙質物明細表無從支持證人甲○○上開證
        言屬實：
        證人甲○○所提出之質物明細表，其質權人、負責人
          、地址等等重要事項，皆未登載，本院無從相信其內
          容與車亭工程有關。
        金標公司並無向武田公司轉包得車亭工程，已認定如
          前，證人甲○○證述以其所指之定期存單抵債之事，
          顯無存在之可能。
        證人甲○○就定存單交給何人之問題，無法回答清楚
          ，僅證述「定存單、定存單…」（參本院卷第183 頁
          反面），顯就定存單流向亦無法證稱明確，不足以使
          人相信確有以質物明細表所載之定期存款抵債。
        若確有證人甲○○所述金標公司代替武田公司支付履
          約保證金，則為何皆未見公司間代償款項之借據存在
          之文件單據。
    9.此外，證人甲○○於本院審理時更有以下諸點情形，使本
      院認為其於審理中之證言，應屬事後與被告勾串而來，殊
      無可採之處：
      (1)證人甲○○於本院審理時證述當初訂購預伴混凝土之前
        不以金標公司名義訂約，係因要與武田公司債務相抵（
        參本院卷第142 頁反面），再稱「因為之前我們找不到
        武田公司，但我們公司心軟，想說蓋鐵皮屋是用我們金
        標的名稱，而乙○○打電話要我們付錢，所以就想說如
        果發票是開金標的，我們就付錢。」（參本院卷第140
        頁反面）果若金標公司已簽訂有債務相抵契約，且本案
        混凝土訂購契約之當事人亦非金標公司，金標公司於法
        律上根本不可能被國產公司追討該筆債務，甲○○卻僅
        因證人乙○○催討債務或證人甲○○一時心軟，即作出
        要求更改發票抬頭由金標公司承擔該筆債務，顯有違背
        金標公司利益之舉動。
      (2)證人甲○○於本院審理時證稱土地為被告所有，而金標
        公司之工程蓋在被告的土地上，係因被告欠其金錢，所
        以要用公司租地的租金來抵償。但再經檢察官詰問是積
        欠何項債務時，甲○○隨即答稱「不方便說。」則若金
        標公司確有利用被告土地，惟金標公司何以能使用被告
        私人土地，實無法從證人甲○○之證詞得知，甲○○所
        謂「不方便說」，很有可能屬無法說明之替代語，「用
        地抵償債務」之事實，亦與被告先前的說法有背，無從
        相信。
      (3)證人甲○○在國產公司請求武田公司及被告給付預伴混
        凝土貨款訴訟程序中，即93年10月26日本院93年度六簡
        字第211 號審理程序中，擔任被告之訴訟代理人，有委
        任狀乙紙附卷可佐（參本院93年度六簡字第211 號，下
        稱211 號卷第29頁），甲○○於該準備程序中只陳稱「
        請求駁回原告之訴，訴訟費用由原告負責。我是被告丁○○的太太，被告丁○○說他完全不知情。」「無其他
        主張與舉證，就調查證據之結果辯論」（參211 號卷第
        32至33頁）果若金標公司與武田公司有債務抵償或係為
        金標公司代訂本案預伴混凝土乙事存在，為何在上開民
        事程序中，證人甲○○完全支字未提及此，反而陳稱無
        何主張與舉證。且經本院訊問是否有以被告訴訟代理人
        出席上開民事訴訟程序時，證人甲○○先答「沒有。」
        再經本院提示上開程序言詞辯論筆錄及委任狀時，其即
        改稱「那很久的事情，我記不起來了。」（參本院卷第
        190 頁），益見其隱暪事實之情。
      (4)依證人甲○○所提出之工程合約書第4 條第2 款請款辦
        法所示，金標公司與武田公司相抵之債務總額為410,59
        3 元。然而證人甲○○卻於本院審理證稱「 (那你們就
        是說武田公司承攬你們鐵皮屋雜項工程，所有工程款，
        就是從這四個請款辦法去抵扣，就對了？)對 ，只有抵
        混擬土，因為這項金額比較大，我們是用混擬土來抵而
        已，其他我們就自己付了。」則：
        本案預伴混凝土貨款僅有171,275 元，證人甲○○所
          述抵償標的亦只有預伴混凝土，尚不足抵償相抵之債
          務總額。
        若依證人甲○○所述抵償標的為預伴混凝土而已，則
          為何整個金標公司鐵皮屋雜項工程款中，僅抵償此而
          已，而不將金標公司與武田公司所有債務一次抵償完
          畢。
    10.綜上所述，證人甲○○所述實存有以上疑點，且若先前即
      有證人甲○○所提出之上開文件存在，被告或證人甲○○
      即可於上揭民事事件程序提出，即可一次解決因訂購本案
      預伴混凝土所生之民刑事糾紛，然卻皆未見提出，參之於
      審判長告知證人甲○○攜帶上開文件以佐證其所述屬實之
      際，被告竟就此與其無關係之事，當庭手記，經審判長制
      止後始罷手（參本院卷第143 頁反面），衡以證人甲○○
      與被告前為夫妻關係，業據兩人陳稱在卷，以上事實，足
      以使本院相信證人甲○○於本院審理時之證述，顯屬與被
      告事後勾串而來，殊無可採之處，被告據此以辯，自難採
      信。
  (三)辯護人為被告辯護時雖陳稱武田公司並沒有因跟國產公司訂
    購混擬土而受到損害，蓋武田公司確因將車亭工程轉包與金
    標公司，積欠金標公司債務，而透過武田公司承攬金標公司
    鐵皮屋工程，而來代金標公司訂購混擬土，實已達到減免武
    田公司欠金標公司債務，並無增加武田公司本來要承擔的債
    務，武田公司並沒有受到損害，即與背信罪之要件不符，更
    何況被告尚於本案預伴混凝土訂購上簽名為連帶保證人。惟
    ：
    1.武田公司並未將車亭工程轉包與金標公司，亦無與金標公
      司訂有債務相抵契約等事實，已如前述，辯護人執上詞為
      被告辯護，尚屬誤論。
    2.又武田公司亦因本案為國產公司索償，並經本院民事判決
      命向國產公司給付該筆貨款及利息確定在案，顯受有損害
      ，詳如前述，則縱然被告為本案預伴混凝土訂購單之連帶
      保證人，亦無法減少武田公司因本案所受之財產上損害。
  (四)按公司負責人應忠實執行業務並盡善良管理人之注意義務，
    公司法第23條第1 項定有明文。本案被告於其身為武田公司
    董事長之時，濫用董事長權限，以公司名義向外訂購預伴混
    凝土，竟使用於其私人工程，將本應各自獨立的公司財產與
    代表人財產混淆，違反其身為公司負責人所應盡之忠實及善
    良管理人之注意義務，顯屬違背任務之行為無疑。至檢察官
    起訴意旨認被告係違反「武田營造股份有限公司投標施工採
    購驗收基本規範」（下稱採購規範）第6 條規定：「未經本
    規範程序列管之工程均不得以公司名義向外採購。」然此亦
    僅有證人丙○○於本院審理時證稱「（這個規定，丁○○是
    否知道？）依法我們都有發給每個董、監事。」「（檢察官
    問題很簡單，就是問丁○○是否知道，請證人針對問題回答
    就好。）他擔任董事長，如果他不知道他要如何擔任董事長
    ，他在簡易法庭是董事長，他執行工地業務，他說他知道啊
    ，他怎麼會不知道。」（參本院卷第194 頁反面）可見證人
    丙○○僅係以其有將該規定發給每個董監事，而論斷被告有
    看過此一採購規範，故其證述之內容係個人推測之詞，且此
    部分僅有身兼告訴代理人丙○○單一證詞，自難執此遽論被
    告有知悉上開採購規範，而認被告違背上開採購規範，訂立
    本案預伴混凝土訂購約即屬背信之行為，併予敘明。
  (五)綜上所論，本案事證明確，被告犯行堪以認定，應予依法論
    科。
、論罪科刑之理由：
一、行為後法律有變更者，適用行為時之法律。但行為後之法律
    有利於行為人者，適用最有利於行為人之法律，現行刑法第
    2 條第1 項定有明文。被告行為後，刑法業於94年1 月7 日
    修正，於94年2 月2 日公布，並於95年7 月1 日施行，是本
    案被告行為後，法律已有變更。又參酌最高法院95年5 月23
    日第8 次刑事庭會議決議，現行刑法第2 條第1 項之規定，
    係規範行為後法律變更所生新舊法律比較適用之準據法，於
    新刑法施行後，應適用新刑法第2 條第1 項之規定，綜其全
    部罪刑之結果，而為「從舊從輕」之比較。本案涉及法律變
    更之部分經附表所示比較修正前、後刑法之規定，以修正前
    刑法有利於被告，依現行刑法第2 條第1 項規定，自應適用
    修正前之刑法，合先敘明。
二、核被告所為，係犯刑法第342 條第1 項之背信罪。
三、爰審酌被告雖無前科，然其自承大學畢業，目前在研究所修
    業中，智識程度明顯高於一般社會大眾，對於身為公司負責
    人之分際應充分了解，卻於任職武田公司董事長之時，未盡
    善良管理人注意義務而忠實掌理公司，反而操弄公司圖謀私
    人利益，擅以公司名義對外採購預伴混凝土供其私人使用，
    致生損害於公司，並於犯後仍否認犯行，完全不見悔意，仍
    然冀望得以狡脫刑責，且未賠償告訴人之損失，更勾串證人
    甲○○到庭虛偽陳述，偽造證據，惡性不淺等一切情狀，量
    處如主文所示之刑。
肆、不另為無罪諭知部分
一、公訴意旨略以：被告明知武田公司經濟陷於困難，並無支付
    能力，竟仍於93年4 月26日，持已廢止使用之「武田營造股
    份有限公司」大小章，以武田公司名義，詐向不知情之國產
    公司業務乙○○佯稱武田公司欲購買本案預伴混凝土，用於
    雲林縣斗南鎮阿丹里建國派出所對面之農舍工程，然本案預
    伴混凝土實際係金標公司所使用，致乙○○陷於錯誤，於同
    年月26日、27日，將被告所訂購之混凝土載運至前開農舍工
    程地點交付被告，而受有未收得本案預伴混凝土貨款之損害
    等事實，而認被告另涉有刑法第339 條第1 項詐欺取財罪嫌
    。
二、按「犯罪事實應依證據認定之，無證據不得認定犯罪事實」
    ；又「不能證明被告犯罪者，應諭知無罪之判決」刑事訴訟
    法第154 條第2 項、第301 條第1 項分別定有明文。而「認
    定犯罪事實所憑之證據，雖不以直接證據為限，間接證據亦
    包括在內，然無論直接或間接證據，其為訴訟上之證明，須
    於通常一般之人均不致有所懷疑，而得確信其為真實之程度
    者，始得據為有罪之認定，倘其證明尚未達到此一程度，而
    有合理之懷疑存在，致使無從形成有罪之確信，根據罪疑唯
    輕、罪疑為有利被告之原則，即不得遽為不利被告之認定。
    」「刑事訴訟法第161 條已於91年2 月8 日修正公布，其第
    1 項規定：檢察官就被告犯罪事實，應負舉證責任，並指出
    證明之方法。因此，檢察官對於起訴之犯罪事實，應負提出
    證據及說服之實質舉證責任。倘其所提出之證據，不足為被
    告有罪之積極證明，或其指出證明之方法，無從說服法院以
    形成被告有罪之心證，基於無罪推定之原則，自應為被告無
    罪判決之諭知。」「刑法第339 條第1 項詐欺罪之成立，以
    意圖為自己或第三人不法所有，以詐術使人將本人或第三人
    之物交付為要件。所謂以詐術使人交付，必須被詐欺人因其
    詐術而陷於錯誤，若其所用方法，不能認為詐術，亦不致使
    人陷於錯誤，即不構成該罪。」最高法院76年臺上字第4986
    號、92年臺上字第128 號、46年臺上字第260 號著有判例要
    旨可參。
三、檢察官之舉證：
    檢察官除援引上開證明被告背信部分之證據外，尚提出臺灣
    雲林地方法院檢察署檢察官92年度偵字第2521號、93年度發
    查字第137 號不起訴處分書，以證明被告向國產公司訂購本
    案預伴混凝土已無支付能力。
四、被告及辯護人之辯解：
  (一)被告堅詞否認有何詐欺犯行，辯稱其當時確實有支付能力，
    檢察官所提出之不起訴處分書所示之事實，皆是工程還沒有
    實現承諾的糾紛，且都已結案處理。
  (二)辯護人為被告辯護陳稱檢察官提出之不起訴處分書內之事實
    ，係因武田公司的下游廠商未將工程施作完整而生，屬單純
    民事糾紛，實與武田公司有無支付能力無關，何況被告尚就
    本案預伴混凝土契約有任連帶保證人，益見被告沒有要閃躲
    付款之意思，無何不法所有之意圖，自與詐欺罪嫌無涉。
五、本院之判斷：
  (一)檢察官認武田公司已無支付能力，無非係以臺灣雲林地方法
    院檢察署檢察官92年度偵字第2521號、93年度發查字第137
    號不起訴處分書為據。惟不起訴處分書僅為檢察官之判斷，
    而非法定之證據方法，檢察官據此證明武田公司已無支付能
    力，尚有未洽，且就卷內檢察官所舉之證據，亦無從認定武
    田公司已陷於支付不能之情，更何況證人丙○○於本院審理
    時證稱武田公司仍有在營運，目前遷至臺北等語（參本院卷
    第198 頁反面），尚難認武田公司已無支付能力。
  (二)證人乙○○於本院審理時證稱只要是18歲以上的人就都可以
    向國產公司購買預伴混凝土，用公司及個人名義購買的並無
    差別，差別只是距離遠近、數量或熟不熟等語（參本院卷第
    134 頁反面），則無論被告係以金標公司、武田公司或被告
    個人名義向國產公司訂購預伴混凝土，皆不影響證人乙○○
    決定訂約之判斷，可見證人乙○○並無何陷於錯誤之情事，
    自與詐欺之構成要件相違。
  (三)被告為武田公司之董事長，就對外關係而言，代表公司，可
    以武田公司名義向國產公司訂購水泥。而訂購之預伴混凝土
    ，其用途係用於武田公司，抑或為被告私人利益所使用，被
    告亦無告知國產公司之作為義務，此僅屬被告與武田公司內
    部間之關係而已，自不得僅因被告以武田公司名義向外與國
    產公司訂購預伴混凝土，即認被告有何施用詐術行為。
  (四)從而，檢察官就被告詐欺之事實，所提出之證據，不足為被
    告有罪之積極證明，又其指出證明之方法，無從說服本院以
    形成被告有罪之心證，基於無罪推定之原則，本應為被告無
    罪判決之諭知，但因公訴意旨認此部分與上開論罪科刑部分
    屬牽連犯，有裁判上一罪之關係，爰不另為無罪之諭知，併
    予敘明。
伍、證人甲○○偽證部分：
    證人甲○○於本院審理時，證稱金標公司向武田公司轉包車
    亭工程，而與武田公司有債務相抵等事皆屬虛偽，詳如前述
    ，是其於案情有重要關係之事項，具結後而為虛偽陳述，觸
    犯刑法第168 條之偽證罪，依法於本判決書一併告發，請檢
    察官偵辦。
陸、應適用之法律：
一、刑事訴訟法第299 條第1 項前段。
二、刑法第342條第1項。
三、罰金罰鍰提高標準條例第1條前段。
中　　華　　民　　國　　96　　年　　1 　　月　　17　　日
                  刑事第五庭  審判長法  官   侯廷昌
                                    法  官   楊欣怡
                                    法  官   藍家偉
以上正本證明與原本無異。
如不服本判決，應於判決收受後10日內，向本院提出上訴狀（須
附繕本）。
                                    書記官   徐基典
中　　華　　民　　國　　96　　年　　1 　　月　　18　　日
附錄本案論罪科刑法條全文：
刑法第342條第1項
為他人處理事務，意圖為自己或第三人不法之利益，或損害本人
之利益，而為違背其任務之行為，致生損害於本人之財產或其他
利益者，處五年以下有期徒刑、拘役、科或併科一千元以下罰金
。
附表
┌────────┬────────┬────────┬────────┐
│法        條    │修正前規定      │修正後規定      │新舊法之適用    │
├────────┼────────┼────────┼────────┤
│刑法第342 條第1 │罰金罰鍰提高標準│刑法施行法第1 條│(一)適用修正前規定│
│項法定刑關於罰金│條例第1 條前段之│之1 規定：「中華│。              │
│部分：罰金罰鍰提│規定：「依法律應│民國94年01月07日│(二)本案被告所犯刑│
│高標準條例第1 條│處罰金、罰鍰者，│刑法修正施行後，│法第342 條第1 項│
│前段、現行法規所│就其原定數額得提│刑法分則編未修正│之罪法定刑有罰金│
│定貨幣單位折算新│高為2 倍至10倍。│之條文定有罰金者│刑，且為刑法分則│
│臺幣條例第2 條、│」              │，自94年01月07日│編未修正之條文而│
│刑法第33條第5 款│現行法規所定貨幣│刑法修正施行後，│定有罰金刑者，於│
│                │單位折算新臺幣條│就其所定數額提高│刑法施行法第1條 │
│                │例第2 條規定：「│為30倍，但72年06│之1 修正增訂前，│
│                │現行法規所定金額│月26日到94年01月│其貨幣單位為銀元│
│                │之貨幣單位為圓、│07日新增或修正之│，是被告所犯刑法│
│                │銀元或元者，以新│條文，就其所定數│第342 條第1 項之│
│                │臺幣元之3 倍折算│額提高為3 倍。」│罪罰金刑之提高標│
│                │之。」          │刑法第33條第5 款│準，於適用罰金罰│
│                │刑法第33條第5 款│規定：「罰金：新│鍰提高標準條例第│
│                │規定：「罰金：1 │臺幣1,000 元以上│1 條前段及現行法│
│                │元以上。」      │，以百元計算之。│規所定貨幣單位折│
│                │                │」              │算新臺幣條例第2 │
│                │                │                │條規定換算為新臺│
│                │                │                │幣時，法定刑罰金│
│                │                │                │部分，最高應為罰│
│                │                │                │金新臺幣30,000元│
│                │                │                │。如適用刑法施行│
│                │                │                │法第1 條之1 規定│
│                │                │                │提高30倍，則最高│
│                │                │                │應為罰金新臺幣30│
│                │                │                │,000 元 以下，故│
│                │                │                │關於法定刑為罰金│
│                │                │                │部分之提高標準，│
│                │                │                │新法並非較有利於│
│                │                │                │被告，本案關於刑│
│                │                │                │法第342 條第1 項│
│                │                │                │之罪法定刑罰金提│
│                │                │                │高標準部分，應依│
│                │                │                │刑法第2 條第1 項│
│                │                │                │前段規定，適用行│
│                │                │                │為時之法律即罰金│
│                │                │                │罰鍰提高標準條例│
│                │                │                │第1 條前段及現行│
│                │                │                │法規所定貨幣單位│
│                │                │                │折算新臺幣條例第│
│                │                │                │2條 之規定。    │
│                │                │                │(三)法定刑罰金部分│
│                │                │                │，依修正前刑法第│
│                │                │                │33條第5 款規定，│
│                │                │                │及罰金罰鍰提高標│
│                │                │                │準條例第1 條前段│
│                │                │                │提高後，再依現行│
│                │                │                │法規所定貨幣單位│
│                │                │                │折算新臺幣條例第│
│                │                │                │2 條換算為新臺幣│
│                │                │                │時，最高為新臺幣│
│                │                │                │30元以上，依修正│
│                │                │                │後刑法第33條第5 │
│                │                │                │款規定，為新臺幣│
│                │                │                │1,000 元以上，修│
│                │                │                │正後刑法第33條第│
│                │                │                │5 款規定並非較有│
│                │                │                │利於被告，依刑法│
│                │                │                │第2 條第1 項前段│
│                │                │                │規定，應適用修正│
│                │                │                │前刑法第33條第5 │
│                │                │                │款規定。        │
└────────┴────────┴────────┴────────┘
